【裁判字號】    95,上易,104
【裁判日期】    950606
【裁判案由】    給付買賣價金
【裁判全文】
臺灣高等法院民事判決                 95年度上易字第104號
上  訴  人  惠安宮
                        號
法定代理人  乙○○
訴訟代理人  曾肇昌律師
被上訴人    甲○○
訴訟代理人  洪大明律師
複代理人    廖信憲律師
上列當事人間請求給付買賣價金事件，上訴人對於中華民國94年
12月15日臺灣新竹地方法院94年度訴字第237號第一審判決提起
上訴，本院於95年5月23日言詞辯論終結，判決如下：
    主  文
上訴駁回。
第二審訴訟費用由上訴人負擔。
    事實及理由
一、按寺廟財產為寺廟所有，由住持管理之。監督寺廟條例第6
    條第1項定有明文。本件上訴人惠安宮為寺廟，其法定代理
    人為乙○○，有新竹縣政府94年6月1日府民禮字第09400739
    01號函及其所附之台灣省新竹縣寺廟登記表、新竹縣寺廟變
    動登記表等附卷可稽（見原審卷第19至22頁），惠安宮自有
    當事人能力。本件被上訴人以惠安宮為對造，惠安宮亦以其
    為當事人而提起上訴（見本院卷第126頁），原審判決當事
    人欄記載「惠安宮即惠安宮管理委員會」，其中「即惠安宮
    管理委員會」即屬贅載，合先敘明。
二、被上訴人起訴主張：訴外人蕭雲波於民國94年3月16日代理
    上訴人與被上訴人簽訂買賣契約，由上訴人向被上訴人購買
    坐落新竹縣竹東鎮○○段1819地號應有部分4分之1之土地（
    下稱系爭土地），約定買賣價金為新台幣（以下同）160萬
    元。依系爭契約第4條約定上訴人應於契約成立之日先支付
    70萬元，再於系爭土地所有權移轉登記完成時，支付其餘買
    賣價金90萬元。被上訴人已依約於94年4月6日將系爭土地所
    有權移轉登記為上訴人所有，上訴人卻推諉拒付其餘買賣價
    金90萬元，爰依買賣契約約定及民法第367條規定，訴請上
    訴人給付買賣價金90萬元及自94年4月7日起至清償日止，按
    年息5%計算之法定遲延利息。
三、上訴人則以：系爭土地於72年間經由地方仕紳及4位里長等
    人與被上訴人之母張莊森妹協商，以10萬元作為補償，由被
    上訴人捐獻系爭土地供上訴人永久使用，被上訴人對於系爭
    土地捐贈及買賣過戶之事實知之甚詳，尤其被上訴人住在上
    訴人附近，系爭土地由上訴人搭建戲台使用多年，長期以來
    亦由上訴人繳交地價稅，被上訴人如未同意，何以將印鑑章
    交給其母代為簽約並收取價金，且事隔多年均無異議，亦與
    常情不符。系爭土地既然上訴人於20年前已向被上訴人購買
    ，衡情自不會再重複購買。上訴人管理委員會於94年1月18
    日作成決議：「以前已在案，不宜重複，請第三人蕭雲波與
    地主商議辦理」，其授權蕭雲波與地主即被上訴人商議係要
    蕭雲波與被上訴人溝通說明告知先前已購買之事實，僅因土
    地增值稅過高，尚未辦理過戶而已；上開決議自不得作為授
    權蕭雲波與被上訴人進行買賣之依據。蕭雲波為上訴人之管
    理委員，又參與當日之會議，自應受該決議之拘束。至被上
    訴人與蕭雲波簽訂系爭契約，因未有上訴人之口頭或書面授
    權書，對上訴人自不生效力。系爭契約書上看不出上訴人表
    示以代理權授與他人之事實，上訴人法定代理人亦未表示以
    代理權授與他人，當不生「表見代理」問題。又蕭雲波與被
    上訴人洽商價格後僅回報上訴人四位理監事，並未經管理委
    員會決議，對上訴人不生效力。另上訴人會計依廟公彭德琛
    之指示，未按付款超過10萬元應經管理委員會決議之程序，
    又趁法定代理人乙○○年歲大、感冒、血壓高、頭腦不清楚
    情況下矇騙蓋章，未經正常程序擅自領款70萬元交付被上訴
    人，此部分係依彭德琛指示辦理，顯然係受無權利人之指示
    而為付款，屬內部控管疏失，與系爭契約是否有效無關。上
    訴人得撤銷該支付之意思表示，另依不當得利請求返還。上
    訴人管理委員會嗣後決議蕭雲波係無權代理，追回70萬元並
    追究失職、背信等情，顯無事後同意等語置辦，並請求駁回
    被上訴人之訴。
四、原審判決被上訴人全部勝訴並命供擔保假執行及免為假執行
    ，上訴人不服提起上訴，於本院聲明：原判決廢棄。駁回被
    上訴人在第一審之訴及假執行之聲請。被上訴人於本院聲明
    ：上訴駁回。
五、經查，被上訴人主張94年3月16日上訴人之管理委員蕭雲波
    以代理人之身分，與被上訴人就系爭土地訂立買賣契約，由
    被上訴人出賣系爭土地予上訴人，當日並由蕭雲波支付價金
    70萬元，94年4月6日被上訴人已依約將系爭土地辦理所有權
    移轉登記予上訴人等情，為上訴人所不爭執，復有買賣契約
    書、土地登記謄本等附卷可稽（見原審卷第8至11頁），堪
    信為真。
六、上訴人雖以前揭情詞置辯，惟查：
  (一)按代理權係以法律行為授與者，其授與應向代理人或向代理
    人對之為代理行為之第三人，以意思表示為之。民法第167
    條定有明文。上訴人為寺廟，依監督寺廟條例第6條第1項規
    定，其財產應由住持管理之，則有關代理權之授與，應由其
    法定代理人乙○○以意思表示為之，非第三人所得代為意思
    表示。而系爭契約係被上訴人與蕭雲波所簽訂，惟蕭雲波並
    未提出上訴人之書面授權書，此為兩造所不爭執。又被上訴
    人雖主張上訴人於94年1月18日94年度第1次管理、監察委員
    聯席會議決議授權蕭雲波協商土地事宜。惟上訴人之管理委
    員會僅為上訴人內部機關，其會議決議乃有待其法定代理人
    對外為之。次查：依94年1月18日94年度第1次管理、監察委
    員聯席會議討論事項3：本宮戲台邊部分用地，土地所有權
    人甲○○先生，對於以前土地買賣異議，請議決。議決：有
    關本宮惠安宮戲台邊土地，以前已在案，不宜重覆。全體議
    請蕭委員雲波先生與土地所有權人商議辦理（見原審卷第34
    至36頁）。僅係授權蕭雲波與被上訴人商議，並未授權蕭雲
    波與被上訴人簽訂系爭契約。蕭雲波復於原審證稱：「簽訂
    系爭契約之經過，伊沒有告知上訴人法定代理人乙○○，係
    彭鈺鈴要我去與被上訴人洽商價格事宜」等語（見原審卷第
    96頁）。足證蕭雲波未經上訴人法定代理人書面或口頭授權
    ，上訴人自不負授權人責任。
  (二)按由自己之行為表示以代理權授與他人，或知他人表示為其
    代理人而不為反對之表示者，對於第三人應負授權人之責任
    。民法第169條定有明文。次按由自己之行為表示以代理權
    授與他人者，對於第三人應負授權人之責任，必須本人有表
    見之事實，足使第三人信該他人有代理權之情形存在，且須
    第三人基此表見之事實，主張本人應負授權人之責任。最高
    法院60年台上字第2130號判例可資參照。兩造簽訂系爭契約
    係由上訴人之管理委員蕭雲波與被上訴人簽訂，並由代書代
    為書寫手寫文字部分及交付訂金70萬元等情，業經證人即代
    書彭學堯於原審證稱：「此契約書除簽名外之手寫部分係我
    所寫，另買受人管理人乙○○部分也係我代為書寫。簽立買
    賣契約書當日，上訴人廟公彭德琛通知我，有關土地買賣事
    宜，請我去負責簽約。當日我先到惠安宮，到達時廟方有好
    幾位人士在，廟公彭德琛要我趕緊到賣主家簽約，交待我帶
    著一包錢，總數為70萬元，以作為買賣訂金，我到達廟方時
    蕭雲波也在場，我就與蕭雲波一同到賣主家，前往途中，我
    有詢問蕭雲波何以管理人或其他委員沒有來，其告知我已經
    有開會決定，由其進行買賣事宜，所以才會在買賣契約書簽
    名欄上方有『甲方經開會決議完全授權出面』之註記，而在
    簽名欄蕭雲波簽名上方也註記被授權代理人。買賣之經過情
    形沒有與上訴人法定代理人乙○○為任何接洽」等語（見原
    審卷第97至98頁）。再參諸上開蕭雲波之證詞可知，上訴人
    法定代理人乙○○並無由其自己之行為表示以代理權授與蕭
    雲波，或知蕭雲波表示為其代理人而不為反對表示之表見事
    實存在，上訴人自不負表見代理之授權人責任。被上訴人上
    開主張殊無足取。
  (三)按無代理權人以代理人之名義所為之法律行為，非經本人承
    認，對於本人不生效力。民法第170條第1項定有明文。經查
    ：
  １證人即上訴人之廟公彭德琛證稱：「上訴人進行提款時，取
    款條須有主委、常務監事彭作能、彭金雄蓋章，還有廟的大
    印才能領錢。提領70萬元訂金及增值稅款時，在上面用印者
    都知道領款用途。付訂金給被上訴人時，當時主委頭腦也清
    楚」等語（見原審卷第153至154頁）。證人即上訴人管理委
    員兼會計彭鈺鈴亦證稱：「要付訂金時，廟公彭德琛寫一張
    條子給我，要我處理買賣，我拿到廟公寫的條子後就寫請款
    單並附上彭德琛給我字條，分別經過廟公、主任委員、常務
    監察人、財務等人蓋章後，我才能進行領款之動作。辦理移
    轉過戶時增值稅單是代書送來，我寫取款單附上稅捐機關繳
    款單，就分別聯繫主委等人，請其蓋章，完成蓋章手續後，
    就到農會提款再至稅捐機關繳納。待產權移轉登記予上訴人
    後，代書彭學堯也有找廟公、主委、常務監察人等要付尾款
    ，我當時也有填取款條，並將買賣契約、權狀附於取款條後
    面，主委等人也都蓋章完成，我才將尾款90萬元提領出來」
    等語（見原審卷第145至148頁）。證人即代書彭學堯證稱：
    「要移轉過戶時，因需要使用到上訴人法定代理人乙○○之
    私章，我有找乙○○向其提及因買賣要辦理移轉登記，請其
    於移轉過戶之文件上蓋章，其也有同意才蓋章，用印時乙○
    ○身體狀況很正常，我看不出有什麼異狀。待辦完移轉過戶
    ，被上訴人要我轉告上訴人支付尾款，我有轉告彭德琛及上
    訴人法定代理人乙○○，已經登記好要付尾款之事」等語（
    見原審卷第97至98頁）。上開證人均與被上訴人並無任何情
    誼或密切關係，其中彭鈺鈴、彭德琛分別係上訴人之管理委
    員兼會計及廟公，證人彭學堯係上訴人廟公彭德琛所委任，
    應不至於偏袒被上訴人，其等證詞應可採信。上訴人抗辯其
    法定代理人乙○○頭腦不清楚情況下被矇騙蓋章，顯不可採
    信。且依上訴人辦理提領訂金時所寫之「支出代傳票」上記
    載「1819地定金甲○○先生70萬元」，並黏貼廟公彭德琛字
    條，字條上記載「竹東惠安宮廟方用地、戲台用地、上館段
    小段164號地主甲○○先支出70萬元」，再經主任委員乙○
    ○等人及惠安宮管理委員會蓋印。另上訴人辦理繳納土地增
    值稅時所寫之「支出代傳票」上記載「土地增值稅24萬37 9
    元」，並黏貼稅捐機關土地增值稅繳款單，再經主任委員乙
    ○○等人蓋印。又依新竹縣竹東地區農會94年9月22日東農
    信字第0940003151號函復有關上訴人於94年3、4月間之存提
    交易明細、提領70萬元及90萬元之提款單資料所示，上訴人
    確於94年3月16日提領70萬元、同月31日提領24萬379元、4
    月15日提領後再存入90萬元等情，有該支出代傳票、字條、
    繳款單、函、往來明細及提款單等附卷可稽（見原審卷第
    134至140、159至163頁）。系爭土地買賣上訴人前後經過第
    1次提領訂金70萬元、第2次提領土地增值稅24萬379元、第3
    次提領尾款90萬元及辦理所有權移轉登記等手續，且上開支
    出代傳票已明白記載領取款項之用途，並經上訴人法定代理
    人乙○○、常務監察人、財務等人蓋章用印同意支出該筆款
    項。足證上訴人事後業已承認蕭雲波與被上訴人就系爭土地
    進行買賣事宜，否則上訴人怎會支付訂金、繳納增值稅款、
    辦理過戶及領取尾款等行為，依民法第170條第1項反對解釋
    ，亦應認系爭契約對上訴人生效。至於上訴人抗辯其管理委
    員會事後決議追回70萬元及追究相關人員失職背信責任，係
    屬上訴人內部問題，並不影響上訴人業已承認之事實。
  ２至證人張莊森妹證稱：「72年3月30日之土地贈獻同意書及
    72年5月7日契約書，是盧東文到我家與我一邊談一邊寫，當
    時被上訴人並未在場，書面上有關甲○○之簽名、印文並非
    被上訴人所為，印文是我蓋的，該顆印章是因為我的土地要
    過戶給被上訴人所以印章才會由我保管。當時以10萬元出售
    給上訴人，10萬元是我收，自己使用並未告知被上訴人。又
    因我們沒有住在一起，被上訴人事前並不知道，是寫好蓋完
    章後，我才告知被上訴人，他有生氣，表示我沒有經過其同
    意。簽約後，因對被上訴人有虧欠，且系爭土地因上訴人已
    經使用很長期間，所以才要求其付地價稅，此部分係我的意
    思。系爭土地供上訴人蓋戲台時，當時被上訴人在台北工作
    並不知道」等語（見原審卷第155至158頁）。系爭土地被上
    訴人事前既未授權，事後又未承認其母之行為，上訴人復未
    舉證被上訴人有表見代理之事實，揆諸前揭說明，上開土地
    贈獻同意書及契約書對被上訴人不生效力。何況被上訴人主
    張上開契約係於72年間簽訂，早已時效完成，其自得依民法
    第144條規定拒絕給付。則上訴人得否據此請求被上訴人履
    行移轉系爭土地所有權，亦有疑義。
七、綜上所述，蕭雲波與被上訴人簽訂系爭契約，上訴人雖未授
    權，亦無表見代理情事，惟上訴人事後承認已如前述，從而
    被上訴人基於系爭契約法律關係，請求上訴人給付尾款90萬
    元，及自約定給付日（系爭土地所有權移轉登記完成）之翌
    日即94年4月7日起至清償日止，按年息百分之5計算之遲延
    利息，洵屬有據，應予准許。是則原審判命上訴人如數給付
    ，並依聲請命供擔保後宣告假執行及免為假執行，其理由雖
    有不同，但結果並無二致。上訴意旨指摘原判決不當，求予
    廢棄改判，為無理由，應予駁回。
八、本件事證已臻明確，兩造其餘主張陳述及所提之證據，經審
    酌後，與判決結果不生影響，爰不一一論述，附此敘明。
九、據上論結，本件上訴為無理由，依民事訴訟法第449條第1項
    、第78條，判決如主文。
中    華    民    國    95    年    6     月    6     日
                  民事第十一庭審判長法  官  鄭雅萍
                                    法  官  蘇芹英
                                    法  官  薛中興
正本係照原本作成。
不得上訴。
中    華    民    國    95    年    6     月    7     日
                                    書記官  黃瑞芬


司法院資訊處製作；財團法人民間司法改革基金會備份。
